臺灣臺北地方法院刑事判決　　　　　　 100年度易緝字第78號
公　訴　人　臺灣臺北地方法院檢察署檢察官
被　　　告　藍來福
上列被告因詐欺案件，經檢察官提起公訴（85年度偵字第1055號）
，本院判決如下：
    主  文
藍來福無罪。
    理  由
一、公訴意旨略以：被告藍來福明知自己無資力，竟基於意圖為
    自己不法所有之概括犯意，自民國81年間至84年11月止，在
    台北市○○○路○段219號12樓友聯產物保險股份有限公司（
    下稱友聯保險公司），透過高中同學劉素秋（嗣更名為劉宣
    岑，業經檢察官另為不起訴處分確定）介紹，向其同事蘇秀
    淑、翁明鳳、鄭玉珠以被告藍來福經銷日用品予軍公教福利
    社，生意不惡，亟需資金，由劉素秋出面分別向蘇秀淑、翁
    明鳳、鄭玉珠連續借款多次，每次借款期限50日，到期後由
    被告藍來福開支票清償本息後，蘇秀淑、翁明鳳、鄭玉珠再
    出借被告藍來福，總計向蘇秀淑、翁明鳳、鄭玉珠借款新台
    幣（下同）661萬元、320萬元、90萬元。84年11月間，被告
    藍來福明知資力惡化，仍繼續向蘇秀淑等調借現金，並簽發
    同額支票交蘇秀淑等人收執。詎支票到期，經提示不獲付款
    ，被告藍來福所欠債務亦不歸還，蘇秀淑、翁明鳳、鄭玉珠
    始知受騙。案經蘇秀淑、翁明鳳、鄭玉珠提出告訴，因認被
    告藍來福涉犯刑法第339條第1項之詐欺取財罪嫌等語。
二、程序部分：
(一)按行為後法律有變更者，適用行為時之法律，但行為後之法
    律有利於行為人者，適用最有利於行為人之法律；於94年1
    月7 日刑法修正施行前，其追訴權或行刑權時效已進行而未
    完成者，比較修正前後之條文，適用最有利於行為人之規定
    ；刑法第2條第1項、刑法施行法第8條之1規定甚明。查關於
    追訴權之時效期間，犯最重本刑為3 年以上10年未滿有期徒
    刑之罪者，修正前刑法第80條第1項第2款規定為10年，修正
    後刑法第80條第1項第2款則提高為20年，修正後所定追訴權
    時效期間較長，亦即行為人被追訴之期間較久，修正後之規
    定並未較有利於行為人，依前引刑法第2條第1項前段之規定
    ，本件關於追效權時效之認定，自應適用被告行為時即修正
    前刑法第80條之規定。又依「擇用整體性原則」（最高法院
    27年上字第2615號判例參照），關於追訴權時效之停止進行
    ，及其期間、計算，亦應一體適用修正前刑法第81條、第83
    條之規定。再按所謂追訴權，係對行刑權而言，應指形式之
    刑罰權，包括偵查、起訴及審判權在內，若已實施偵查、經
    提起公訴或自訴且在審判進行中，此時追訴權既無不行使之
    情形，自不發生時效進行之問題（司法院大法官釋字第138
    號解釋、最高法院82年9 月21日第10次刑事庭會議決議參照
    ）。公訴意旨認被告係犯刑法第339條第1項之詐欺取財罪，
    該罪之法定刑為5年以下有期徒刑、拘役或科或併科1千元以
    下罰金，依修正前刑法第80條第1項第2款之規定，追訴權時
    效期間為10年。又被告所涉上開案件，係經告訴人等提出告
    訴，而由臺灣臺北地方法院檢察署檢察官於85年1月3日開始
    實施偵查，於85年7 月24日提起公訴，85年9月4日繫屬於本
    院，而因被告逃匿致本院審判之程序不能繼續，經本院於86
    年4 月25日第一次發布通緝，86年12月19日第一次通緝到案
    後，因被告逃匿而於88年7 月17日第二次發布通緝，89年11
    月15日第二次通緝到案後，復因被告逃匿而於91年3月8日第
    三次發布通緝，93年6月4日第三次通緝到案後，又因被告逃
    匿而於95年5月5日第四度發布通緝，其後被告始於100年7月
    4 日為警緝獲等情，有本件刑事偵、審全卷及本院上開歷次
    通緝書在卷可佐。依修正前刑法第83條第1項、第3項之規定
    ，本件因通緝致時效停止進行之期間為2年6月（即10年之四
    分之一）；又依起訴書之記載，被告之犯罪行為終了日為84
    年11月，並未特定其犯罪行為終了日，應以當月15日為準，
    而自84年11月15日起算10年，並加計因通緝而停止之2年6月
    期間，再依前揭說明，加計本件開始實施偵查之日（即85年
    1月3日）至本院第一次發布通緝日（即86年4 月25日）止不
    發生時效進行之期間1年3月又22日、第一次通緝到案日（即
    86年12月19日）至第二次發布通緝日（即88年7 月17日）止
    不發生時效進行之期間1年6月又28日、第二次通緝到案日（
    即89年11月15日）至第三次發布通緝日（即91年3月8日）止
    不發生時效進行之期間1年3月又23日、第三次通緝到案日（
    即93年6月4日）至第四次發布通緝日（即95年5月5日）止不
    發生時效進行之期間1年11月又1日，並扣除檢察官偵查終結
    提起公訴之日（即85年7 月24日）至案件實際繫屬於本院之
    日（即85年9月4日）之1 月又10日期間，本件追訴權時效應
    至103年5月19日，故本件追訴權時效尚未完成，本院自仍應
    為實體審理，合先敘明。
(二)又犯罪事實應依證據認定之，無證據不得認定犯罪事實；有
    罪之判決書應於理由內記載認定犯罪事實所憑之證據及其認
    定之理由。刑事訴訟法第154條第2項及第310條第1款分別定
    有明文。而犯罪事實之認定，係據以確定具體的刑罰權之基
    礎，自須經嚴格之證明，故其所憑之證據不僅應具有證據能
    力，且須經合法之調查程序，否則即不得作為有罪認定之依
    據。倘法院審理之結果，認為不能證明被告犯罪，而為無罪
    之諭知，即無前揭第154條第2項所謂「應依證據認定」之犯
    罪事實之存在。因此，同法第308 條前段規定，無罪之判決
    書只須記載主文及理由。而其理由之論敘，僅須與卷存證據
    資料相符，且與經驗法則、論理法則無違即可，所使用之證
    據亦不以具有證據能力者為限，即使不具證據能力之傳聞證
    據，亦非不得資為彈劾證據使用。故無罪之判決書，就傳聞
    證據是否例外具有證據能力，本無須於理由內論敘說明（最
    高法院100 年度台上字第2980號判決意旨參照）。依上說明
    ，本件經本院審理後，既認不能證明被告犯罪，而為無罪判
    決之諭知，即無庸就卷附傳聞證據有無證據能力逐一說明，
    併予敘明。
三、按犯罪事實應依證據認定之，無證據不得認定犯罪事實；不
    能證明被告犯罪者，應諭知無罪之判決；刑事訴訟法第154
    條第2 項、第301條第1項分別定有明文。又事實之認定，應
    憑證據，如未能發現相當證據，或證據不足以證明，自不能
    以推測或擬制之方法，為裁判基礎；且認定犯罪事實所憑之
    證據，雖不以直接證據為限，間接證據亦包括在內，然而無
    論直接證據或間接證據，其為訴訟上之證明，須於通常一般
    之人均不致有所懷疑，而得確信其為真實之程度者，始得據
    為有罪之認定，倘其證明尚未達到此一程度，而有合理之懷
    疑存在而無從使事實審法院得有罪之確信時，即應由法院為
    諭知被告無罪之判決（最高法院40年台上字第86號判例、76
    年台上字第4986號判例參照）。復按告訴人之告訴，係以使
    被告受刑事訴追為目的，是其陳述是否與事實相符，仍應調
    查其他證據以資審認（最高法院52年台上字第1300號判例參
    照）；且被害人與一般證人不同，其與被告處於絕對相反之
    立場，其陳述之目的，在使被告受刑事訴追處罰，內容未必
    完全真實，證明力自較一般證人之陳述薄弱。故被害人縱立
    於證人地位而為指證及陳述，且其指證、陳述無瑕疵可指，
    仍不得作為有罪判決之唯一證據，應調查其他證據以察其是
    否與事實相符，亦即仍須有補強證據以擔保其指證、陳述之
    真實性，始得採為斷罪之依據（最高法院94年度台上字第33
    26號判決參照）。又刑事訴訟法第161條第1項規定：檢察官
    就被告犯罪事實，應負舉證責任，並指出證明之方法。因此
    ，檢察官對於起訴之犯罪事實，應負提出證據及說服法院之
    實質舉證責任。倘其所提出之證據，不足為被告有罪之積極
    證明，或其指出證明之方法，無從說服法院以形成被告有罪
    之心證，基於無罪推定之原則，自應為被告無罪判決之諭知
    （最高法院92年台上字第128號判例參照）。再按刑法第339
    條第1 項詐欺罪之成立，以意圖為自己或第三人不法所有，
    以詐術使人將本人或第三人之物交付為要件；所謂以詐術使
    人交付，必須被詐欺人因其詐術而陷於錯誤，若其所用方法
    ，不能認為詐術，亦不致使人陷於錯誤，即不構成該罪（最
    高法院46年台上字第260 號判例參照）。即刑法詐欺取財罪
    之成立，以行為人自始基於為自己或第三人不法所有之意圖
    ，以詐術使人交付財物，始能構成；至於民事債務當事人間
    ，有未依債之本旨履行給付者，在一般社會經驗上原因非一
    ，或因不可歸責之事由而不能給付，或因合法主張抗辯而拒
    絕給付，或因財產、信用狀況緊縮而無力給付，甚至債之關
    係成立後，始行惡意遲延給付，皆有可能，非必出於自始無
    意給付之財產犯罪一端；是若無足以證明其在債之關係發生
    時，自始即具有不法所有意圖之積極證據，亦僅能令負民事
    債務不履行之責任，要難以單純債務不履行之狀態，即推定
    被告自始即有不法所有意圖之詐欺犯意。
四、公訴人認被告涉有詐欺取財犯行，無非係以：被告之供述，
    告訴人蘇秀淑、翁明鳳、鄭玉珠之指訴及證述，證人劉素秋
    之證述，以及被告所簽發之支票，暨合作金庫存款憑條、第
    一商業銀行、世華商業銀行（現為國泰世華銀行）之支票存
    款對帳單、告訴人蘇秀淑之代收票據存摺與活期存款存摺影
    本、告訴人翁明鳳之活期存款存摺影本等為其論據。訊據被
    告固不爭執告訴人蘇秀淑、翁明鳳、鄭玉珠分別執有其本人
    或其擔任負責人之新日橋企業有限公司（下稱新日橋公司）
    簽發之支票而不獲兌現，金額分別為661萬元、320萬元、90
    萬元，惟堅詞否認有何詐欺取財犯行，辯稱：伊係因做生意
    需要，而向高中同學劉素秋借款，並非向告訴人等借款，伊
    不知該等款項係劉素秋向告訴人等調借而來，自不可能對告
    訴人等為任何欺詐之行為，告訴人等係因單純信賴劉素秋以
    及為賺取利息而出借款項，並非因伊施用詐術而陷於錯誤，
    且伊係84年12月間始跳票，84年間伊所經營之新紐貿易有限
    公司（下稱新紐公司）、新日橋公司等尚有數百萬元至1 千
    餘萬元之營業額，該等公司之營運狀況係至84年12月間始惡
    化，伊84年11月以前向劉素秋借款時，並非無資力等語。
五、本院查：
(一)被告與劉素秋為高中同學，本件借款期間即81年至84年間，
    劉素秋與告訴人等為友聯保險公司之同事，劉素秋曾以被告
    經營公司需資金周轉進貨為由，向告訴人等3 人借款，並交
    付被告或新日橋公司簽發之支票予告訴人等，迄至本件案發
    時止，告訴人蘇秀淑、翁明鳳、鄭玉珠分別執有被告本人或
    新日橋公司所簽發而未獲兌現之支票，金額分別為661 萬元
    、320 萬元、90萬元等情，為被告所不爭執，並經告訴人蘇
    秀淑、翁明鳳、鄭玉珠，以及證人劉素秋證述在卷（見93年
    度易緝字第89號卷二第63至70、第83至87頁），另有告訴人
    等提出之執有支票明細表、被告及新日橋公司簽發之支票影
    本暨退票單（見偵卷第4至39頁）等在卷足稽，堪認屬實。
(二)惟查，被告借款時經由劉素秋交付予告訴人等，用以支付本
    金及利息之支票，均係由被告本人或新日橋公司為發票人，
    有上開支票影本附卷可憑（見偵卷第4 至39頁）；而被告及
    新日橋公司分別係於84年12月13日、84年12月16日開始發生
    退票情形，亦有彰化商業銀行雙和分行87年2月7日彰雙和字
    第239號函、世華聯合商業銀行忠孝分行87年2月13日世忠字
    第019號函在卷足稽（見86年度易緝字第581號卷第45至46、
    57至67頁）；參以告訴人等提出本件告訴時均指稱被告與劉
    素秋最後向渠等借款之時間為84年11月間，告訴人翁明鳳並
    明確陳稱最後一次借款時間為84年11月22日（見偵卷第1 頁
    、第44頁反面），堪認被告於本院審理中辯稱伊所開立之借
    款支票上所載發票日與實際借款日約間隔2個月，85年1月之
    支票係84年11月所開立，伊退票後即未曾再開立支票借款等
    語（見100年度易緝字第78號卷第158頁），尚非無據，公訴
    人於補充理由書中載稱被告在84年12月跳票後仍簽立明知無
    法兌現之支票對外借款（見93年度易緝字第89號卷一第51頁
    ），容有誤解。又被告於84年間係擔任新紐公司、新日橋之
    負責人，新紐公司83年度之結算申報營業收入總額為54,326
    ,634元，84年1至10月各期申報之銷售額分別為7,153,218元
    、9,830,242元、10,800,993元、10,407,813元、13,374,52
    5元，新日橋公司84年間1至12月各期之銷售額分別為3,165,
    077元、3,968,486元、10,623,465元、10,408,571元、506,
    985 元，新紐公司並與國防部福利總處簽訂有國軍福利品供
    銷契約，供銷期間至85年3 月31日等情，亦有新紐公司與新
    日橋公司之公司執照、營利事業登記證、83年度營利事業所
    得稅結算申報書、84年間各期之營業人銷售額與稅額申報書
    ，以及國軍福利品供銷合約影本（見85年度易字第5596號卷
    第126至133頁、100 年度易緝字第78號卷第91至99頁、86年
    度易緝字第581號卷第117頁）等附卷可佐；是被告辯稱84年
    間伊所經營之新紐公司、新日橋公司等尚有高額之營業額，
    迄至84年12月始出現營運惡化情況，伊84年11月間借款時並
    非無資力等語，尚非無據。
(三)另查，告訴人蘇秀淑曾於偵查及本院審理中證稱：伊共借給
    被告661萬元，每月利息2分，當初是因為伊與劉素秋是同事
    ，也很要好，劉素秋說被告是作奶粉生意，並說她跟被告是
    同學，而且是很好的朋友，伊相信劉素秋，才從81年11月間
    陸續借款，剛開始每月借2 、30萬元，被告都是用開票方式
    借款，支票到期會存入伊戶頭，伊將存摺、印章放在劉素秋
    處，由劉素秋幫忙轉錢，81年至84年這段借款期間，劉素秋
    均表示被告的生意很穩定，說被告要進健康食品，才需要這
    麼多現金周轉，伊在事發前並不認識被告，出事後去找劉素
    秋，劉素秋才說借款人是被告等語（見偵卷第44至46頁、93
    年度易緝字第89號卷二第63至66頁）；告訴人翁明鳳亦於偵
    查及本院審理中證稱：伊係81、82年間開始借款，最後一次
    借款時間是84年11月22日，共借給被告320萬元，每月利息2
    分，當初是因為伊與劉素秋是同部門的好同事，劉素秋說她
    有一個同學在軍公教福利中心做生意，生意很好，每天進貨
    出貨很快，需要資金周轉，很快就還款，而且會開票，伊認
    為是好同事，就答應借款，劉素秋一直說被告的生意很好很
    穩定，劉素秋借款時有說要借給高中同學用，但說她會負責
    ，劉素秋並沒有說支票發票人是借款人，只有說以票換錢，
    伊持續不斷借款，是因為支票都會兌現，伊在事發前並不認
    識被告，跳票後才見到被告等語（見偵卷第44至46頁、93年
    度易緝字第89號卷二第67至69頁）；告訴人鄭玉珠則於偵查
    及本院審理中證稱：伊從82年開始借款，共借給被告90萬元
    ，每月利息2 分，當初是因為伊與劉素秋是同事，劉素秋說
    她有一個同學在軍公教福利中心做奶粉進口生意，生意很好
    ，每借30天錢劉素秋會把本金、利息一起開支票存進伊戶頭
    ，劉素秋並說萬一有問題可以找她，伊認為既然可以開支票
    ，在銀行的信用應該不差，因支票有兌現，且劉素秋說借款
    人的資力沒有問題，所以伊才持續借款，伊原本不認識被告
    ，決定借款給被告，是因為被告是劉素秋的同學、劉素秋向
    伊保證，以及伊曾向蘇秀淑求證，知道蘇秀淑也有借款等語
    （見偵卷第44至46頁、93年度易緝字第89號卷二第69至70頁
    ）。證人劉素秋復於本院審理中具結證稱：被告委託伊向告
    訴人等借款，利息2 分，被告是開支票，由伊拿支票向告訴
    人借款，再匯款給被告，支票會先兌現入告訴人戶頭，被告
    再重新開票、借款、匯款，借款期限有時1個月、也有2個月
    ，借款到期支票兌現後，伊會說被告要再借，問告訴人是否
    願意再借，被告之支票是84年12月退票，在此之前借款是一
    直循環，伊並不知道被告之財務狀況惡化，伊幫被告借這麼
    多錢，是因為被告是伊同學，伊相信被告，且被告並未說過
    資力有問題，被告借錢時都是說要結LC、要買貨等語（見93
    年度易緝字第89號卷二第83至87頁）。復觀證人劉素秋於偵
    查中所提出之匯款資料，其於84年11月間向告訴人等借款後
    匯給被告或其妻蕭佩嫚之金額，與其他期間之匯款金額相較
    ，亦無異常偏高之情況（見偵卷第102至112頁）。由上足認
    告訴人等均係與證人劉素秋接洽借款事宜，且係基於與劉素
    秋多年同事之情誼，信任劉素秋，以及渠等自81年開始借款
    迄至84年11月間因借款取得之支票均可如期兌現、獲取利息
    ，而決定繼續借款；又證人劉素秋則係因其與被告為高中同
    學，彼此熟識，復因其任職於友聯保險公司，經由被告所經
    營之公司為進口貨物而向友聯保險公司購買高額保險等情加
    以評估，認被告所經營之公司營運狀況良好，而持續為被告
    向告訴人等借款。尚難認被告於84年11月間經由劉素秋向告
    訴人等借款時，曾施用何等詐術，致告訴人等陷於錯誤，而
    給付各筆款項。
(四)另查，依告訴人3 人以及證人劉素秋之前揭證述，渠等係自
    81、82年間即開始陸續借款予被告，迄至84年11月間，被告
    所交付用以支付各次借款本金、利息之支票均有如期兌現；
    堪認被告與告訴人等及證人劉素秋間，有頻繁之資金往來，
    且被告多能如期清償。又新日橋公司所簽發、用以償還借款
    ，票號分別為0000000、0000000號，到期日分別為84年11月
    28日及同年月29日，面額各為50萬元之支票2 紙，均如期於
    告訴人翁明鳳之台灣中小企業銀行忠孝分行銀行帳戶兌領，
    亦有彰化銀行雙和分行94年1月18日彰雙和字第123號函，以
    及告訴人翁明鳳之台灣中小企業銀行存摺影本在卷足稽（見
    93年度易緝字第89號卷第82至84頁、偵卷第208 頁）；參以
    被告最後一次借款予告訴人翁明鳳之時間為84年11月22日，
    業如前述，衡諸常情，被告如於84年11月間借款時即無還款
    之意，而意圖為自己不法所有，惡意詐騙告訴人等之錢財，
    應無可能仍如期於84年11月底支付該2 張票款。是被告辯稱
    其主觀上並無不法所有意圖，亦未以詐術向告訴人等借貸，
    應堪採信。至公訴人所舉合作金庫存款憑條、第一商業銀行
    、世華商業銀行之支票存款對帳單、告訴人蘇秀淑之代收票
    據存摺與活期存款存摺影本、告訴人翁明鳳之活期存款存摺
    影本等其餘證據，僅能證明被告與證人劉素秋、告訴人等間
    ，有長期、頻繁之資金往來與借貸關係，惟尚不足以證明被
    告於借款時即有不法所有之意圖以及其曾施用何等詐術。本
    件既無積極證據足認被告向告訴人等借款之初即無還款之意
    ，而施以任何詐術，致使告訴人等陷於錯誤，並支付公訴意
    旨所載各筆款項，揆諸前揭說明，即不得僅因被告事後未償
    還上開款項，以及被告因畏罪而曾於本院審理中數度逃匿致
    遭通緝，即遽行推論被告有詐欺取財之犯意及犯行甚明。
六、綜據上述，公訴人所提之證據資料，尚不足使本院達於通常
    一般之人均不致有所懷疑之程度，而形成被告有罪之確信，
    則依罪證有疑利於被告之證據法則，即不得遽為不利被告之
    認定。此外，復查無其他積極證據足資認定被告有公訴意旨
    所指詐欺取財犯行，揆諸前揭法條及最高法院判例之意旨，
    即應諭知被告無罪，俾免冤抑。
據上論斷，應依刑事訴訟法第301條第1項，判決如主文。
本案經檢察官蔡甄漪到庭執行職務。
中    華    民    國    100    年    9    月    2     日
                  刑事第十六庭  審判長法  官  陳蒨儀
                                      法  官  羅立德
                                      法  官  葉藍鸚
上正本證明與原本無異。
如不服本判決應於收受送達後10日內向本院提出上訴書狀，並應
敘述具體理由；其未敘述上訴理由者，應於上訴期間屆滿後20日
內向本院補提理由書（均須按他造當事人之人數附繕本）「切勿
逕送上級法院」。告訴人或被害人如對於本判決不服者，應具備
理由請求檢察官上訴，其上訴期間之計算係以檢察官收受判決正
本之日期為準。
                                      書記官  呂慧娟
中    華    民    國   100    年    9     月    2     日